【裁判字號】    98,訴,1099
【裁判日期】    981231
【裁判案由】    偽造文書等
【裁判全文】
臺灣基隆地方法院刑事判決              98年度訴字第1099號
公  訴  人  臺灣基隆地方法院檢察署檢察官
被      告  戊○○
上列被告因偽造文書等案件，經檢察官提起公訴（98年度偵字第
2446號），被告於準備程序進行中，就被訴事實為有罪之陳述，
經本院合議庭裁定由受命法官獨任進行簡式審判程序，判決如下
：
    主  文
戊○○所犯附表所示之罪，各處如附表所示之刑。應執行有期徒
刑壹年，如易科罰金，以新台幣壹仟元折算壹日。
    犯罪事實
一、戊○○（原名徐慧航）於民國95年2 月間自任會首，邀集何
    秋香、何秋玉、何月卿、何西田、何西霖、何西鏘、黃進益
    黃世瑄、黃美華、黃立文、黃薰巧、郭宇珩、郭其益、郭聖
    顏、林子加、吳桂蘭、王猜梨、周登賢、高美清、周竹君、
    周麗君、周子硯、丙○○、呂惟平、甲○○、庚○○、游傢
    芸、李文強、林素英、張振瑋、邱青松、王淑玲、簡志明、
    伍玉恆、己○○、徐士鎮、羅月珠、羅文富、余季霞、許容
    慈、林再傳、鄭泰萍、乙○○、陳羿錦、蔡詠誼、吳麗珠、
    何明宗、余秋美、丁○○、葉裕振、張瑞芝、潘瑞琪、張裕
    國、張圖科等人參加互助會召集民間合會，該合會含會首在
    內共計64會，會期自95年2 月10日起至99年8 月10日止，每
    會為新台幣(下同)2 萬元，採內標制，首期合會金不經投標
    ，由會首取得，並於每月10日下午5 時許，在基隆市○○路
    69號泰登服飾店內開標，且製有互助會單，分發給參與之會
    員保管，以供渠等知悉其他參與會員之身分及總會員數；又
    其競標方式為，欲參與投標之人，於標單上自行填寫標金，
    於開標日，以出標金額最高者得標，開標結束後，由戊○○
    向其他會員收取會款時，並向會員告知當期得標會員及出標
    金額。詎戊○○因資金週轉不靈，竟基於意圖為自己不法所
    有，基於詐欺取財、偽造準私文書及行使偽造準私文書之犯
    意，未經丁○○、乙○○、伍玉恆及己○○等4 人之同意，
    於標單上分別偽造渠等姓名及填載投標金額而偽造標單之準
    私文書後，持以行使參與競標而得標，以此方式，使其他活
    會會員及遭冒標之真實會員陷於錯誤，乃將合會金交付予戊○○，足以生損害於遭冒標之會員丁○○、乙○○、伍玉恆
    、己○○及其他活會會員（冒標時間、遭冒標會員姓名、投
    標金額、詐得金額，均詳如附表編號1至4所示）。迄98年3
    月20日無故停標該互助會後，活會會員始知悉互助會之活會
    會員數多於該互助會尚存會期，而發現有冒標情事。
二、戊○○於97年4月間（起訴書誤載為5月，應予更正），自任
    會首邀集伍玉恆、伍玉香、周登賢、高美清、蔡詠誼、陳羿
    錦、游心沛、吳麗珠、己○○、魏淑能參加合會，該合會含
    會首在內共計12會，會期自97年4月10日至98年3月10日止，
    採內標制，約定每月1會、每會會款5萬元，首期合會金，不
    經投標，由會首取得，並於每月10日下午1時許，在基隆市
    ○○路69號泰登服飾店內開標，且製有互助會單，分發給參
    與之會員保管，以供渠等知悉其他參與會員之身分及總會員
    數；又其競標方式為，欲參與投標之人，於標單上自行填寫
    標金，於開標日，以出標金額最高者得標，開標結束後，由
    戊○○向其他會員收取會款時，並向會員告知當期得標會員
    及出標金額。詎戊○○因資金週轉不靈，基於意圖為自己不
    法所有，基於詐欺取財、偽造準私文書及行使偽造準私文書
    之犯意，分別於97年5月10日、同年7月10日冒用伍玉恆、伍
    玉香之名義，於標單上偽造渠等姓名及填載投標金額，持以
    競標而得標後（戊○○所涉97年5月10日、97年7月10 日之
    詐欺取財、行使偽造準私文書部分，未據檢察官起訴），再
    於同年8月10日，冒用己○○之名義，於標單上偽造己○○
    之姓名及填載投標金額，以此方式偽造標單之準私文書後，
    並持以行使參與競標而得標，使其他活會會員及己○○陷於
    錯誤，乃將合會金交付予戊○○，足以生損害於己○○及其
    他活會會員（己○○遭冒標之時間、投標金額、詐得金額，
    均詳如附表編號5所示）。嗣於98年4月10日互助會期滿，戊○○無力支付尾會款項，與己○○協商，始悉上情。
三、案經丙○○、甲○○、庚○○等人告發暨乙○○、己○○、
    伍玉恆、丁○○庚○○等人訴由臺灣基隆地方法院檢察署檢
    察官偵查起訴。
    理  由
壹、程序部分
    本件被告所犯者非為死刑、無期徒刑、最輕本刑為3 年以上
    有期徒刑之罪或高等法院管轄第一審案件，其於準備程序進
    行中，先就被訴事實為有罪之陳述，經告知其簡式審判程序
    之旨，並聽取公訴人及被告之意見後，本院依刑事訴訟法第
    273條之1第1 項之規定，裁定由受命法官獨任進行簡式審判
    程序，且依同法第273條之2規定，簡式審判程序之證據調查
    ，不受第159條第1項、第161條之2、第161條之3、第163 條
    之1及第164條至第170條規定之限制，合先敘明。
貳、實體部分
一、上揭犯罪事實，業據被告於本院準備程序、審理中坦承不諱
    ，核與證人乙○○、己○○、丙○○、伍玉恆、甲○○、丁○○等人於偵查中指訴之犯罪情形相符，且證人乙○○、伍
    玉恆、己○○亦於本院審理中具結證述綦詳，並有告訴人所
    提出之合會會單在卷可稽，綜上各情參互析之，堪認被告自
    白與事實相符，堪以採信，本件犯罪事證明確，被告犯行洵
    堪認定。
二、論罪科刑：
  (一)按民間互助會已標取會款者（即一般所稱之死會），於標取
    會款後不問何人得標，至完會止，本有向會首按時交付會款
    （含標息）之義務，會首冒標會款時，除對於活會會員有冒
    標施詐（即佯稱某某人得標），使活會會員陷於錯誤，誤認
    係被冒標之人得標而交付會款，成立詐欺取財罪外，對於已
    標取會款之會員，因按時繳付會款本為其標取會款後之義務
    ，並無施詐或使其陷於錯誤可言，自無成立詐欺罪之餘地，
    是已標取會款之會員對於嗣後會首之冒標會款，不能認係詐
    欺之被害人（最高法院92年度台上字第1138號判決要旨參照
    ）。又按冒用他人名義書寫標單，以冒標他人之互助會，茍
    標單上除書寫被冒標者姓名及欲標取會款所出利息之金額外
    ，並書有「標單」之意旨，而就文義內容之本身，使人一見
    即知係投標會款之標單，該標單固係刑法第210 條所稱之私
    文書；惟如僅在紙上書寫被冒標者之姓名及所出利息之金額
    ，就文義本身並不足以獨立表示一定用意之證明，如非依民
    間互助會之習慣，尚無從認定其上之文字，係用以表示該名
    義人願出所書金額之利息以標取互助會會款之證明者，則非
    刑法第210 條所規定之私文書，而屬同法第220 條第1 項以
    文書論之準私文書（最高法院92年度台上字第7231號、94年
    度台上字第1439號判決意旨參照）。查被告戊○○在標單上
    記載姓名及標金之方式，假冒告訴人之名義參與投標，惟投
    標之標單均具被告丟棄，尚無從認定其據以投標之標單上是
    否書有「標單」之意旨，惟是依上揭判決意旨，本件標單顯
    係準私文書無疑。
  (二)核被告戊○○所為附表編號1至5所示，冒用丁○○、乙○○
    、伍玉恆、己○○之名義，偽造標單，並持以行使，而詐取
    他人財物之犯行，均係犯刑法第216 條、第210 條、第220
    條第1 項之行使偽造準私文書罪、第339 條第1 項之詐欺取
    財罪。被告先後5次偽造署押之行為，均係其等先後5次所犯
    偽造準私文書之部分行為，均不另論罪，而偽造準私文書之
    低度行為，應為行使之高度行為所吸收，不另論罪。被告所
    為附表編號1至5所示之各次冒標行為，乃同時向數活會會員
    詐取會款，係一行為觸犯數個相同之詐欺罪，為同種想像競
    合犯，依刑法第55條規定，其各次冒標行為均以一詐欺取財
    罪處斷。而被告偽填標單並提交參與開標會員行使之目的，
    係在使被冒名之活會會員及其他活會會員陷於錯誤而給付財
    物；亦即，被告同一行使偽造準私文書及詐欺取財之行為，
    並因而觸犯構成要件不相同之法條罪名，為異種想像競合犯
    ，應從一較重之行使偽造準私文書罪處斷。又被告所為如附
    表編號1至5所示各次冒標行為之時間、侵害金額互異，犯意
    各別，行為互異，應予分論併罰。另會首冒標會款時，於已
    標取會款之會員，並無施詐或使其陷於錯誤可言，自無成立
    詐欺罪之餘地，揆諸首揭說明，本件被告詐得之會款，應如
    附表編號1至5之「詐欺所得」欄所示，起訴書誤載詐得會款
    之金額尚有未洽，併予敘明。
  (三)爰審酌被告戊○○素行良好，因週轉不靈，未經上開遭冒標
    會員之同意，而為冒標行為，並收取會款供己使用，行為實
    不可取，暨衡及其犯後未與遭冒標之會員達成和解，賠償彼
    等所受損害、及其詐得之金額、犯後坦承犯行等一切情狀，
    量處如主文所示之刑，並諭知易科罰金之折算標準。又被告
    於附表編號1、2所為之犯行，其犯罪時間係於96年4 月24日
    之前，且合於中華民國96年罪犯減刑條例所定減刑之要件，
    爰依該條第2條第1項第3款之規定，減刑如主文所示，並與
    附表編號3至5不應減刑之罪，合併定應執行之刑。
  (四)被告所偽造之標單，於開標後已因丟棄而滅失，業據被告供
    承在卷，復無證據足證現仍存在而未滅失，為免日後執行困
    難，爰均不予宣告沒收。另被告偽造標單上所偽造被冒標人
    之簽名部分，因各標單皆已滅失亦隨之不存在，自無從依刑
    法第219 條規定為沒收之宣告，併予敘明。
據上論斷，應依刑事訴訟法第299 條第1 項前段、第273 條之1
第1 項，刑法第210 條、第216 條、第220 條第1 項、第339 條
第1 項，第55條、第41條第1 項前段、第51條第5 款，刑法施行
法第1 條之1 ，中華民國九十六年罪犯減刑條例第2 條第1 項第
3 款、第7 條、第9 條、第11條，判決如主文。
本案經檢察官辛○○到庭執行職務。
中    華    民    國    98    年    12    月    31    日
                  刑事第四庭法    官  周霙蘭
以上正本證明與原本無異。
如不服本判決應於收受送達後10日內向本院提出上訴書狀，並應
敘述具體理由；其未敘述上訴理由者，應於上訴期間屆滿後20日
內向本院補提理由書(均須按他造當事人之人數附繕本)「切勿逕
送上級法院」。
中    華    民    國    98    年    12    月    31    日
                            書記官   莊智凱
附錄論罪法條：
中華民國刑法第210條
（偽造變造私文書罪）
偽造、變造私文書，足以生損害於公眾或他人者，處 5 年以下
有期徒刑。
中華民國刑法第216條
（行使偽造變造或登載不實之文書罪）
行使第 210 條至第 215 條之文書者，依偽造、變造文書或登載
不實事項或使登載不實事項之規定處斷。
中華民國刑法第339條
（普通詐欺罪）
意圖為自己或第三人不法之所有，以詐術使人將本人或第三人之
物交付者，處 5 年以下有期徒刑、拘役或科或併科 1 千元以下
罰金。
以前項方法得財產上不法之利益或使第三人得之者，亦同。
前二項之未遂犯罰之。
附表
┌──┬────┬─────┬─────┬───────────┬───────────┐
│編號│被冒標會│得標日期  │標      金│詐欺所得（活會會員交付│宣     告     刑      │
│    │        │          │          │為（會費-得標金）×實 │                      │
│    │        │          │          │際剩餘活會人數        │                      │
├──┼────┼─────┼─────┼───────────┼───────────┤
│ 1  │丁○○  │96.03.10  │  3,400元 │ （20,000－3,400）x   │戊○○行使偽造準私文書│
│    │        │（第16會）│          │ （64-16+1）= 813,400 │，處有期徒刑肆月，如易│
│    │        │          │          │   元                 │科罰金，以新台幣壹仟元│
│    │        │          │          │                      │折算壹日；減為有期徒刑│
│    │        │          │          │                      │貳月，如易科罰金，以新│
│    │        │          │          │                      │台幣壹仟元折算壹日。  │
├──┼────┼─────┼─────┼───────────┼───────────┤
│ 2  │乙○○  │96.04.10  │  3,500元 │ （20,000－3,500）x   │戊○○行使偽造準私文書│
│    │        │（第17會）│          │ （64-17+2）= 808,500 │，處有期徒刑肆月，如易│
│    │        │          │          │   元                 │科罰金，以新台幣壹仟元│
│    │        │          │          │                      │折算壹日；減為有期徒刑│
│    │        │          │          │                      │貳月，如易科罰金，以新│
│    │        │          │          │                      │台幣壹仟元折算壹日。  │
├──┼────┼─────┼─────┼───────────┼───────────┤
│ 3  │伍玉恆  │96.06.20  │  3,300元 │ （20,000－3,300）x   │戊○○行使偽造準私文書│
│    │        │（第20會）│          │ （64-20+3）= 784,900 │，處有期徒刑參月，如易│
│    │        │          │          │   元                 │科罰金，以新台幣壹仟元│
│    │        │          │          │                      │折算壹日。            │
├──┼────┼─────┼─────┼───────────┼───────────┤
│ 4  │己○○  │97.06.10  │  4,100元 │ （20,000－4,100）x   │戊○○行使偽造準私文書│
│    │        │（第33會）│          │ （64-33+4）= 556,500 │，處有期徒刑參月，如易│
│    │        │          │          │   元                 │科罰金，以新台幣壹仟元│
│    │        │          │          │                      │折算壹日。            │
├──┼────┼─────┼─────┼───────────┼───────────┤
│ 5  │己○○  │97.8.10 （│  5,000元 │（50,000－5,000）x（  │戊○○行使偽造準私文書│
│    │        │第5會）   │          │ 12-5+3）= 450,000元  │，處有期徒刑參月，如易│
│    │        │          │          │【活會會員尚包括97.05.│科罰金，以新台幣壹仟元│
│    │        │          │          │ 10遭冒標之伍玉恆、97.│折算壹日。            │
│    │        │          │          │ 07.10遭冒標之伍玉香】│                      │
└──┴────┴─────┴─────┴───────────┴───────────┘

司法院資訊處製作；財團法人民間司法改革基金會備份。
